---
title: "디지털 글쓰기"
subtitle: "헬로월드 한영 문서"
description: |
  국영문 $\LaTeX$ 헬로월드 문서를 제작해보자.
author:
  - name: 이광춘
    url: https://www.linkedin.com/in/kwangchunlee/
    affiliation: 한국 R 사용자회
    affiliation-url: https://github.com/bit2r
title-block-banner: true
#title-block-banner: "#562457"
format:
  html:
    theme: flatly
    code-fold: true
    code-overflow: wrap
    toc: true
    toc-depth: 3
    toc-title: 목차
    number-sections: true
    highlight-style: github    
    self-contained: false
filters:
   - lightbox
lightbox: auto
bibliography: bibliography.bib
link-citations: true
csl: apa-single-spaced.csl
knitr:
  opts_chunk: 
    message: false
    warning: false
    collapse: true
    comment: "#>" 
    R.options:
      knitr.graphics.auto_pdf: true
editor_options: 
  chunk_output_type: console
---

# 영문 문서 {#latex-eng-structure}

`TeXstudio` 상단 메뉴 `옵션(O)` &rarr; `Root Directory` 에서 `lipsum.tex` 파일이 위치하는 곳을 지정해야 된다. 그리고 나서, `lipsum.pdf` 영문 파일은 참고문헌 서지관리를 위해 BibTeX 파일로 [biblatex-examples.bib](http://ctan.cs.uu.nl/macros/latex/contrib/biblatex/doc/examples/biblatex-examples.bib)을 사용하기 때문에 다음과 같은 단순한 구조를 갖게 된다.

```bash
latex/
|-- lipsum.tex
|-- biblatex-examples.bib
```

## $\LaTeX$ 파일 구성 {#latex-format}

`lipsum.tex` 파일은 다음과 같이 문서 양식을 지정한 후에 `lipsum` 팩키지를 통해 아무 의미없는 문단을 생성시켜 작성된 문서의 대략의 형태를 파악할 수 있게 한다. 
참고문헌 서지관리를 위해 `bibtex`을 핵심 엔진으로 사용하고 `\addbibresource`를 사용해서 BibTeX 파일을 `biblatex-examples.bib`을 지정한다. `\maketitle` 명령어를 통해 문서 제목과 저자를 작성하고 `\abstract`, `\section`을 통해 문서의 주요 내용을 작성한다. 그리고 나서 `\autocite`를 통해 참고문헌 관리를 자동화한다.

```latex
\documentclass{article}
\usepackage{lipsum}             <---- 아무 의미없는 문단 자동생성

% References                    <---- 참고문헌 
\usepackage{babel}
\usepackage{csquotes}
\usepackage[style=authoryear, backend=bibtex]{biblatex}
\addbibresource{biblatex-examples.bib}

\begin{document}
	% Title and Author          <---- 문서 제목과 저자
	\title{English \LaTeX}
	\author{Tidyverse Korea}
	\maketitle
	
	% Main Contents             <---- 초록을 비롯한 본문
	\abstract{}
		\lipsum[1]	
	\section{introduction}
		\lipsum[3]
	\section{main findings
	}
		\lipsum[1-2]
	% References               <---- 참고문헌 테스트 
	\section{references}
		Lorem \autocite{sigfridsson}
		ipsum \autocite{worman}
		dolor \autocite{nussbaum}
		sit \autocite{sigfridsson}
		amet \autocite{geer}	
	\printbibliography
\end{document}
```

---

``` {r embed-latex-pdf, out.height = "460px", out.width='800px', echo=TRUE} 
knitr::include_graphics("lipsum/english/lipsum.pdf")
```

## 영문 글꼴 [^overleaf-fonts]  {#set-english-font}

[^overleaf-fonts]: [Overleaf, "Font typefaces"](https://www.overleaf.com/learn/latex/font_typefaces)

대부분의 $\LaTeX$ 기본 글꼴 설정은 "Computer Modern" 서체 가족(family) 인데, 다음 4가지 중 하나로 설정을 변경할 수 있다. 

- 컴퓨터 모던 (표준 $\LaTeX$ 클래스): CM Roman, CM Sans Serif, CM Typewriter
- 라틴 모던 (Latin Modern): LM Roman, LM Sans Serif, LM Typewriter, LM Dunhill
- 포스트 스크립트(Post Script Fonts): Times, Utopia/Fourier, Palatino, Bookman, Helvetica, Courier
- $\TeX$ Gyre

글꼴 변경을 위해서 `fontenc`, `inputenc`를 기본을 두고 `Helvetica` 글꼴로 변경하고자 할 경우 `helvet`을 지정하면 전체 문서 글꼴이 `Helvetica` 글꼴로 변경된다. 특정 영역을 **Latin Modern Sans Typewriter** 글꼴로 변경하고자 하는 경우 `{\fontfamily{lmtt}\selectfont ... }`을 감싸고 나서 `...`에 글자를 넣으면 된다. 여기서 `lmtt`가  Latin Modern Sans Typewriter 글꼴을 지정한다. Roman(Serif), Sans Serif, Typewriter(Monospaced) 글꼴에 대해서는 비교표에 대해서는 ["Font typefaces"](https://www.overleaf.com/learn/latex/font_typefaces)를 참조한다. 예를 들어, `Times` 글꼴을 사용하고자 하는 경우 다음과 같이 작업한다.

1. `\usepackage{mathptmx}` 을 지정하거나,
1. `{\fontfamily{ptm}\selectfont ... }` 을 지정한다.



```latex
\documentclass{article}
\usepackage{lipsum}             <---- 아무 의미없는 문단 자동생성

% Fonts                         <---- 전체 글꼴 변경
\usepackage[T1]{fontenc}
\usepackage[utf8]{inputenc}
\usepackage{helvet}             <---- Helvetica 글꼴

% References                    <---- 참고문헌 
\usepackage{babel}
\usepackage{csquotes}
\usepackage[style=authoryear, backend=bibtex]{biblatex}
\addbibresource{biblatex-examples.bib}

\begin{document}
	% Title and Author          <---- 문서 제목과 저자
	\title{English \LaTeX}
	\author{Tidyverse Korea}
	\maketitle
	
	% Main Contents             <---- 초록을 비롯한 본문
	\abstract{}
		{\fontfamily{lmtt}\selectfont  <---- Latin Modern Sans Typewriter 글꼴
			\lipsum[1]	
		}
	\section{introduction}
		\lipsum[3]
	\section{main findings
	}
		\lipsum[1-2]
	% References               <---- 참고문헌 테스트 
	\section{references}
		Lorem \autocite{sigfridsson}
		ipsum \autocite{worman}
		dolor \autocite{nussbaum}
		sit \autocite{sigfridsson}
		amet \autocite{geer}	
	\printbibliography
\end{document}
```

---

``` {r embed-latex-fonts, out.height = "460px", out.width='800px', echo=TRUE} 
knitr::include_graphics("lipsum/english_font/font-whole-document.pdf")
```

# 한글 문서 {#latex-kor-structure}

`TeXstudio` 상단 메뉴 `옵션(O)` &rarr; `Root Directory` 에서 `korean.tex` 파일이 위치하는 곳을 지정해야 된다. 그리고 나서, `lipsum.pdf` 영문 파일은 참고문헌 서지관리를 위해 BibTeX 파일로 [biblatex-examples.bib](http://ctan.cs.uu.nl/macros/latex/contrib/biblatex/doc/examples/biblatex-examples.bib)을 사용하기 때문에 다음과 같은 단순한 구조를 갖게 된다.
한글 `lipsum` 생성기 [Generator for randomized typographic filler text](https://generator.lorem-ipsum.info/)에서 한글 문자를 생성한 후 `sections/` 디렉토리 아래  `01_intro.tex`, `02_proof.tex` 파일에 각각 저장시켜 두고 나중에 `import` 해서 불러와서 사용한다.

```bash
latex/
|-- lipsum.tex
|-- biblatex-examples.bib
|-- secions/
    |-- 01_intro.tex
    |-- 02_proof.tex
```

## $\LaTeX$ 파일 구성 

`lipsum.tex` 파일은 다음과 같이 문서 양식을 지정한 후에 `lipsum` 팩키지를 통해 아무 의미없는 문단을 생성시켜 작성된 문서의 대략의 형태를 파악할 수 있게 한다. 
참고문헌 서지관리를 위해 `bibtex`을 핵심 엔진으로 사용하고 `\addbibresource`를 사용해서 BibTeX 파일을 `biblatex-examples.bib`을 지정한다. `\maketitle` 명령어를 통해 문서 제목과 저자를 작성하고 `\abstract`, `\section`을 통해 문서의 주요 내용을 작성한다. 그리고 나서 `\autocite`를 통해 참고문헌 관리를 자동화한다.

```latex
\documentclass{article}
\usepackage{kotex}              <---- 한글 필수 팩키지
\usepackage{import}             <---- 파일 가져오기
\usepackage{lipsum}             <---- 아무 의미없는 문단 자동생성

% References                    <---- 참고문헌 
\usepackage{babel}
\usepackage{csquotes}
\usepackage[style=authoryear, backend=bibtex]{biblatex}
\addbibresource{biblatex-examples.bib}

\begin{document}
	% Title and Author          <---- 문서 제목과 저자
	\title{한글 \LaTeX}
	\author{이광춘}
	\maketitle
	
	% Main Contents             <---- 초록을 비롯한 본문
	\abstract{}
      {\fontfamily{lmtt}\selectfont  <---- Latin Modern Sans Typewriter 글꼴
          \lipsum[1]  
      }
	\section{들어가며}
			\import{sections/}{01_intro.tex}
	\section{main findings}
		\lipsum[1-2]
	\section{주장 증명방법}
			\import{sections/}{02_proof.tex}
	% References               <---- 참고문헌 테스트 
	\section{references}
		Lorem \autocite{sigfridsson}
		ipsum \autocite{worman}
		dolor \autocite{nussbaum}
		sit \autocite{sigfridsson}
		amet \autocite{geer}	
	\printbibliography
\end{document}
```

---

``` {r embed-latex-korean-pdf, out.height = "460px", out.width='800px', echo=TRUE} 
knitr::include_graphics("lipsum/korean/korean.pdf")
```


## 한글 글꼴 

한글 글꼴을 적용하고자 하는 경우 `\setmainhangulfont`,  `\setsanshangulfont`, `\setmonohangulfont`를 지정하여 표현한다. `\hangulfontspec{맑은 고딕}`을 지정하면 특정 글꼴을 선별하여 지정할 수 있다.

```latex
\documentclass{article}
\usepackage{kotex}
\usepackage{import}
\usepackage{lipsum}  

% Fonts
\usepackage[T1]{fontenc}
\usepackage[utf8]{inputenc}
%% 영문 폰트
%\setmainfont{TeX Gyre Termes}
%\setromanfont{Times New Roman}
%\setsansfont{Arial}
%\setmonofont{Courier New}
%\setmainfont{Arial}
%% 한글 폰트
\setmainhangulfont{NanumMyeongjo} % NanumMyeongjo
\setsanshangulfont{맑은 고딕}     % MalgunGothic
\setmonohangulfont{D2Coding}

% References
\usepackage{babel}
\usepackage{csquotes}
\usepackage[style=authoryear, backend=bibtex]{biblatex}
\addbibresource{biblatex-examples.bib}

% 제 X 장 설정
\renewcommand{\thesection}{제 \arabic{section} 절}

\begin{document}
	% Title and Author
	\title{한글 \LaTeX}
	\author{이광춘}
	\maketitle
	
	% Main Contents
	\abstract{}
		{\fontfamily{lmtt}\selectfont
			\lipsum[1]	
		}
	\section{들어가며}
		{\hangulfontspec{맑은 고딕}
			\import{sections/}{01_intro.tex}
		}
	\section{main findings}
		\lipsum[1-2]
	\section{주장 증명방법}
			\import{sections/}{02_proof.tex}
	\section{코드}
		\begin{verbatim}
			코딩 글꼴 한글도 함께 합니다!!!
			Text enclosed inside \texttt{verbatim} environment 
			is printed directly 
			and all \LaTeX{} commands are ignored.
		\end{verbatim}
	% References
	\section{참고 문헌}
			Lorem \autocite{sigfridsson}
			ipsum \autocite{worman}
			dolor \autocite{nussbaum}
			sit \autocite{sigfridsson}
			amet \autocite{geer}	
	\printbibliography
\end{document}
```

---

``` {r embed-hangul-korean-pdf2, out.height = "460px", out.width='800px', echo=TRUE} 
knitr::include_graphics("lipsum/korean_font/main.pdf")
```




